臺灣高等法院臺南分院民事判決　九十一年度上易字第一三六號　Ｊ
　　　上　訴　人　丁　○　○
　　　被　上訴人　乙　○　○
　　　被　上訴人　丙　○　○
　　　法定代理人　甲　○　○
右當事人間請求返還不當得利事件，上訴人對於中華民國九十一年二月十五日臺灣嘉
義地方法院第一審判決（九十年訴字第九二六號）提起上訴，本院判決如左：
      主      文
原判決關於命上訴人給付被上訴人甲○○部分，暨除確定部分外訴訟費用之裁判均廢
棄。
右開廢棄部分，被上訴人甲○○在第一審之訴駁回。
其餘上訴駁回。
第一審（除確定部分外）、第二審訴訟費用由上訴人負擔三分之二，餘由被上訴人甲
○○負擔。
      事      實
甲、上訴人方面：
一、聲明：求為判決：
    （一）原判決不利於上訴人部分廢棄。
    （二）右開廢棄部分，駁回對造在第一審之訴。
二、陳述：除與原判決記載相同者，予以引用外，補稱：
    　　　伊對代被上訴人領取戊○○死亡之強制汽車責任險理賠金一百二十萬元，
          並不爭執。然被上訴人乙○○、丙○○另已領取勞保遺屬津貼七十八萬三
          千元。因上訴人為戊○○之父，強制險給付亦含有父母賠償金一部分，又
          因戊○○與甲○○離婚期間，寄居上訴人家中，增加上訴人之支出，是兩
          造協議，前開強制險給付及遺屬津貼，上訴人可分配一半即九十九萬一千
          五百元（｛1,200,000＋783,000=1,983,000｝÷2=991,500）。另依民法
          第一千一百四十六條第二項明定「．．回復請求權自知悉被侵害時起，二
          年間不行使而消滅」，被上訴人已不得再向上訴人求償。
三、證據：援用第一審所提證據。
乙、被上訴人方面：
一、聲明：求為判決：上訴駁回。
二、陳述：除與原判決記載相同者，予以引用外，補稱：
      　　強制險給付及勞保遺屬津貼依法應由被上訴人取得，伊未與上訴人協議同
        　意由上訴人分得各該給付之半數，上訴人不將強制險給付交還實無理由。
三、證據：援用第一審所提證據。
      理      由
一、被上訴人起訴主張：被上訴人甲○○係訴外人戊○○之前夫，被上訴人乙○○、
    丙○○係甲○○及戊○○所生之未成年子女，上訴人則為訴外人戊○○之父，戊
    ○○前於八十八年五月十一日因車禍身故，上訴人受被上訴人之託代為領取強制
    汽車責任保險金一百二十萬元，而該筆保險金本應為該次車禍損害賠償之用，被
    上訴人甲○○曾支付殯葬費十八萬元，被上訴人乙○○、丙○○因訴外人戊○○
    之死亡受有非財產上損害，且訴外人戊○○生前對乙○○、丙○○有扶養義務，
    均得對加害人請求損害賠償，並以該保險給付作為損害賠償之一部，詎上訴人僅
    返還被上訴人二十萬元，餘一百萬元尚未返還，爰依委任之法律關係請求上訴人
    給付被上訴人甲○○十八萬元、給付被上訴人乙○○、丙○○各四十一萬元（原
    審判命上訴人應給付被上訴人甲○○四萬三千八百九十四元、給付被上訴人乙○
    ○二十二萬三千九百四十五元、給付被上訴人丙○○二十四萬四千四百四十五元
    ，而駁回被上訴人其餘部分之請求後，上訴人其敗訴部分提起上訴，被上訴人就
    其敗訴部分未據聲明不服，是本院審判之範圍僅限於上訴人上訴部分）
二、上訴人則以：其為訴外人戊○○之父，對於汽車責任保險金及勞工保險遺屬津貼
    應有半數之權利，且伊與被上訴人協議由伊取得前開給付之半數，而被上訴人乙
    ○○、丙○○業已領取七十八萬三千元之勞工保險遺屬津貼，上訴人亦給付一百
    二十萬元強制汽車責任保險金其中之二十萬元予被上訴人乙○○、丙○○，被上
    訴人已得九十八萬三千元，自不能再向上訴人請求返還等語，資為抗辯。
三、經查被上訴人甲○○與訴外人戊○○原為夫妻，二人育有未成年子女二人即被上
    訴人乙○○（七十九年十二月四日出生），丙○○（八十三年十二月七日出生）
    ，被上訴人甲○○與戊○○於八十六年四月十八日離婚，子女則均由被上訴人甲
    ○○監護扶養。訴外人戊○○則於八十八年五月十一日因加害人己○○駕車過失
    致其死亡，加害人己○○已因過失致人於死，遭台灣嘉義地方法院以八十八年度
    交易字第一五四號刑事判決判處有期徒刑一年六月確定在案，並經原法院以八十
    八年度訴字第六七五號民事判決判命己○○給付上訴人即戊○○之父一百萬元之
    精神損害賠償確定。嗣上訴人以被上訴人乙○○、丙○○之代理人名義領取一百
    二十萬元之強制汽車責任保險金，僅將其中二十萬元交予被上訴人乙○○、丙○
    ○。乙○○、丙○○另領取七十八萬三千元之勞工保險遺屬津貼，而被上訴人甲
    ○○則曾支付十八萬元之殯葬費等事實，均為兩造所是認，並有台灣嘉義地方法
    院八十八年度交易字第一五四號刑事判決、八十八年度訴字第六七五號民事判決
    及殯葬費收據各一份（見原審卷第二四－第二六頁、第三四頁、第四十頁；原審
    支付命令卷第五－第八頁），以及戶籍謄本二份足憑，堪認實在。
四、按保險人依本法規定給付之保險金，視為加害人或被保險人損害賠償金額之一部
    分，強制汽車責任保險法第三十條前段固定有明文。然同法第十條第二款則明定
    ，死亡給付之受益人為被害人之繼承人；且同法第二十八條規定：被保險汽車發
    生交通事故時，受益人在本法規定之保險金額範圍內，直接向保險人請求給付保
    險金。是依前開規定，被害人戊○○死亡，得受領保險金者，為其繼承人即其子
    女乙○○、丙○○二人而已，至被上訴人甲○○與戊○○已無婚姻關係，非戊○
    ○之配偶，是縱其係支出殯葬費之人，固得依民法第一百九十二條第一項向侵權
    行為人請求損害賠償，然非強制汽車責任保險法第十條第二款之受益人。另上訴
    人雖為被害人戊○○之父，然因戊○○有第一順位之繼承人即子女，上訴人亦非
    強制汽車責任保險法所定之受益人。上訴人亦自陳係代被上訴人乙○○、丙○○
    申領強制汽車責任保險金等語在卷（見原審卷第二二頁），則上訴人當受被上訴
    人乙○○、丙○○之委任，始克為之，則上訴人與被上訴人乙○○、丙○○間成
    立民法第五百二十八條所定之委任契約，殆無疑問。至被上訴人甲○○原非系爭
    保險金之受益人，其無從委任上訴人為其處理領取保險金事實，其與上訴人間自
    無委任關係可言。復按受任人因處理委任事務，所收取之金錢、物品及孳息，應
    交付於委任人，民法第五百四十一條第一項亦有明文，上訴人既受被上訴人乙○
    ○、丙○○委任領取保險金，依上開規定，所收取之金錢自應交付於委任人即被
    上訴人乙○○、丙○○。
五、雖上訴人抗辯其就強制保險給付及勞工保險遺屬津貼應有一半之權利云云。然查
    上訴人雖為被害人戊○○之父其因戊○○死亡，固得依民法第一百九十四條之規
    定，向加害人己○○請求非財產上之損害賠償，且其已向己○○請求精神慰撫金
    一百萬元，亦經原審法院八十八年度訴字第六七五號民事判決上訴人勝訴確定，
    前已述及，然上訴人既非強制汽車責任保險之受益人，即不得領取該保險給付，
    該保險金僅能視為保險金受益人損害賠償之一部分。另依勞工保險條例第六十五
    條規定：「受領勞工保險遺屬津貼之順序如左：一、配偶及子女；二、父母；三
    、祖父母；四、孫子女；五、兄弟、姊妹。」既有位序之分，則第一順序者猶存
    時，其他順序者即不得分配，此觀民法第一千一百三十八條就遺產繼承所定順序
    亦作相同解釋，即彰彰明甚。從而，上訴人抗辯其可分配半數之勞保給付及勞工
    保險遺屬津貼，顯係誤會，委無可採。
六、上訴人另抗辯其與被上訴人協議由伊取得保險給付及勞保遺屬津貼之半數云云。
    惟為被上訴人所否認，上訴人復無法舉證以實其說，前開抗辯，要無可取。至上
    訴人又抗辯依民法第一千一百四十六條第二項明定「．．回復請求權自知悉被侵
    害時起，二年間不行使而消滅」，被上訴人已不得再向上訴人求償云云。惟按民
    法第一千一百四十六條係規定：「繼承權被侵害者，被害人或其法定代理人得請
    求回復之。前項回復請求權自知悉被害之時起，二年間不行使而消滅，自繼承開
    始時起逾十年者，亦同」。而本件並非被上訴人之繼承權被侵害，僅係其委任之
    上訴人所收取之金錢上訴人未為交付，因而請求返還之問題，上訴人援引該規定
    ，以為抗辯，容有誤解。
七、綜上所述，上訴人受被上訴人乙○○、丙○○二人委任領取強制汽車責任保險金
    一百二十萬元，扣除上訴人已返還之二十萬元後，餘一百萬元，應返還被上訴人
    乙○○、丙○○，且依民法第二百七十一條數人有同一債權，而其給付可分者，
    除法律另有規定或契約另有訂定外，應各平均分受之規定，應由被上訴人乙○○
    、丙○○二人分受，即渠二人原可各向上訴人請求返還五十萬元。另上訴人與被
    上訴人甲○○間並無任何委任關係，被上訴人甲○○依委任法律關係請求上訴人
    返還其支出之喪葬費十八萬元，即屬無據。
八、從而，被上訴人乙○○請求上訴人給付二十二萬三千九百四十五元，被上訴人丙
    ○○請求上訴人給付二十四萬四千四百四十五元，洵屬有據，應予准許（按被上
    訴人乙○○、丙○○於原審請求上訴人各給付四十一萬元，經原審判命上訴人給
    付被上訴人乙○○二十二萬三千九百四十五元，給付丙○○二十四萬四千四百四
    十五元，而駁回其餘之訴後，被上訴人乙○○、丙○○就其敗訴部分，並未聲明
    不服，是本院審酌範圍僅限於上訴人上訴部分）。至被上訴人甲○○請求上訴人
    給付部分則為無理由，應予駁回。原審判命前開應准許部分為被上訴人乙○○、
    丙○○勝訴之判決，核無不合，上訴意旨指摘原判決此部分不當，求予廢棄改判
    ，非有理由，應予駁回。至於被上訴人甲○○之請求，尚非有據，不應准許，原
    審判命上訴人給付四萬三千八百九十四元，尚有未洽，上訴意旨指摘原判決此部
    分為不當，並求予廢棄改判，為有理由，應由本院廢棄，改判駁回被上訴人甲○
    ○此部分在第一審之訴。
九、兩造其餘攻擊防禦方法，於本件判決結果並無影響，不予一一論述，併予敘明。
十、據上論結，本件上訴為一部有理由，一部無理由，依民事訴訟法第四百五十條、
    第四百四十九條第一項、第七十九條但書，判決如主文。
中　　　華　　　民　　　國　　九十一　　年　　　八　　　月　　　二十　　日
　　　　　　　　　　　　　　　　　　臺灣高等法院臺南分院民事第二庭
~B1審判長法官　吳　　志　　誠
~B2　　　法官　楊　　省　　三
~B3　　　法官　李　　素　　靖
右為正本係照原本作成。
不得上訴。
中　　　華　　　民　　　國　　九十一　　年　　　八　　　月　　　二十一　日
~B法院書記官　林　　鈴　　香
